臺灣臺中地方法院刑事判決　　　　　　　 96年度訴字第717號
公　訴　人　臺灣臺中地方法院檢察署檢察官
被　　　告　乙○○
上列被告因偽造文書案件，經檢察官提起公訴（96年度偵字第13
44號），本院判決如下：
    主    文
乙○○行使偽造私文書，足以生損害於公眾，處有期徒刑肆月，
如易科罰金，以新臺幣壹仟元折算壹日。
    事    實
一、緣乙○○為大陸地區人民，係臺灣地區人民鄭偉文之配偶，
    鄭偉文於民國95年10月20日凌晨4時43分許，因敗血性休克
    併多重器官衰竭，病逝於行政院國軍退除役官兵輔導委員會
    臺中榮民總醫院（下稱臺中榮民總醫院）；乙○○因認自己
    為合法繼承人，且鄭偉文生前亦曾表示願將存款悉數交予乙
    ○○運用，乃為領取鄭偉文生前於中華郵政股份有限公司（
    下稱中華郵政公司）和平谷關郵局之局號0000000、帳號000
    0000帳戶內之存款，竟基於行使偽造私文書之犯意，於當日
    上午8時許，攜帶其所持有、保管鄭偉文上開帳戶之存摺及
    印鑑章，前往臺中英才郵局，在郵政存簿儲金提款單之「原
    留印鑑欄」內盜蓋「鄭偉文印」之印文，用以偽造鄭偉文本
    人辦理領取存簿儲金存款意思表示之私文書，持向該郵局之
    不知情承辦人員行使，用以領取鄭偉文上開帳戶內之存款新
    臺幣（下同）三十四萬八千元，該郵局承辦人員因而誤信確
    為鄭偉文本人授意提領該等款項，而將該筆存款悉數核准領
    取，並將現款交由乙○○收受（被訴詐欺取財部分不另為無
    罪之諭知，詳後述），而足以生損害於中華郵政公司及所轄
    郵局對於客戶資料、存款管理之正確性（至於是否亦足以生
    損害於鄭偉文之其餘繼承人之權益，因依據全案證據資料，
    尚無法確知鄭偉文是否確有其餘大陸地區之合法繼承人，爰
    作較有利於被告之認定，附此敘明）。
二、案經行政院國軍退除役官兵輔導委員會臺中縣榮民服務處（
    下稱臺中縣榮民服務處）向臺灣臺中地方法院檢察署檢察官
    告發後偵查起訴。
    理    由
一、訊據被告固對於上開時間、地點，以上開方式領取被繼承人
    鄭偉文上開帳戶內之上開存款等情坦承不諱，然矢口否認有
    何行使偽造私文書之犯行，辯稱：被繼承人鄭偉文生前即已
    表示要將存款悉數交予伊所有、運用，伊為合法繼承人，伊
    有權領取上開存款云云。
二、經查：
  (一)被告為被繼承人鄭偉文之配偶，被繼承人鄭偉文於上開時間
    病逝後，被告即於上開時間、地點，以上開方式領取被繼承
    人鄭偉文上開帳戶內之上開存款等情，有臺中縣榮民服務處
    95年11月6日中縣處服字第0950007351號函檢送之臺中榮民
    總醫院死亡證明書、鄭偉文上開存款帳戶存摺內頁節本、臺
    中縣榮民服務處單身亡故榮民治喪會議紀錄各一份在卷可按
    （詳他字卷第01至08頁），並有中華郵政股份有限公司臺中
    郵局95年11月28日中政字第0951100524號函檢送之郵政存簿
    儲金提款單影本一紙附卷可憑（詳他自卷第22至23頁），另
    有內政部入出國及移民署96年4月4日移署資處伶字第096108
    42050號函檢送之大陸地區人民入出臺灣地區申請書存卷可
    佐（詳本院卷第21至22頁），合先敘明。
  (二)次查，被繼承人鄭偉文生前確曾表示過其存款都要留給被告
    ，並將上開存款帳戶之存摺及印鑑章均交由被告保管，平日
    亦均全權授權被告辦理存提款事宜等情，為證人甲○○（即
    被繼承人鄭偉文多年友人及鄰居）、鄒靜豔（即證人甲○○
    之前妻，被繼承人鄭偉文及被告之多年友人及鄰居）於本院
    審理時到庭證述明確（詳本院卷第101至106頁），本院核上
    開證人與被繼承人鄭偉文及被告均無利害關係，亦無嫌隙仇
    恨，證人甲○○復為被繼承人鄭偉文之多年同袍，渠等所述
    尚無不符常情或有違事實之處，應堪採信，亦先予敘明。
  (三)惟按，繼承因被繼承人死亡而開始，繼承人有數人時，在分
    割遺產前，各繼承人對於遺產全部為公同共有，民法第一千
    一百五十一條定有明文；又人之權利能力終於死亡，其權利
    義務因死亡而開始繼承，由繼承人承受，故關於遺產之法律
    行為，自當由繼承人為之，被繼承人生前委任之代理人，依
    民法第五百五十條之規定，其委任關係，除契約另有訂定，
    或因委任事務之性質不能消滅者外，自應歸於消滅。又按，
    偽造文書罪，係著重於保護公共信用之法益，即使該偽造文
    書所載之作成名義人業已死亡，而社會一般人仍有誤認其為
    真正文書之危險，自難因其死亡阻卻犯罪之成立（最高法院
    21年上字第2668號判例要旨供參）；人之權利能力，終於死
    亡，其權利義務因死亡而開始繼承，由全體繼承人承受，故
    關於遺產之法律行為，自當由全體繼承人為之，被繼承人縱
    令於生前曾授權他人為之，亦因其死亡權利主體不存在而授
    權關係歸於消滅，自不得再以授權人之名義為法律行為（最
    高法院80年度台上字第4091號判決要旨供參）。
  (四)再查，存款戶亡故後，其繼承人欲提領被繼承人之存款時，
    應由申請人提示存款證明、存款人死亡證明書、戶籍謄本、
    遺產稅繳清證明書、可確認為合法繼承人之證明，繼承存款
    申請書、繼承系統表、繼承人印鑑證明，若繼承人有一人以
    上，而委任一人代表領款，除上述文件外，應另提出全體繼
    承人簽章之委託書或拋棄繼承權聲明書等；故繼承人於提領
    被繼承人之存款時，自應循上開途徑為之，尚非得以繼承人
    私下決定如何分配遺產即得逕自提領款項。故縱令被繼承人
    鄭偉文是否確有其餘在大陸地區之繼承人一事尚有不明（按
    雖證人甲○○於本院審理時，證稱被繼承人鄭偉文生前有提
    過大陸地區有一個妹妹等語；又證人即臺中縣榮民服務處輔
    導員丙○○於本院審理時，亦證述被繼承人鄭偉文尚有胞妹
    鄭鳳珍在大陸地區等語，惟證人丙○○亦明確表示其上開證
    詞，僅係依據臺中縣榮民服務處輔導員於90年間依據被繼承
    人鄭偉文之口述內容所製作之「臺中縣單身榮民親屬關係表
    」所為，故究竟是否確有鄭鳳珍之人？其與被繼承人之真正
    血親關係究竟為何？該鄭鳳珍之人於被繼承人鄭偉文死亡時
    是否仍在世？又是否依據臺灣地區法律為被繼承人之合法繼
    承人？本院依據全案卷證資料均無法確知），又縱令被繼承
    人鄭偉文生前曾應允該等存款要悉數留給被告，並授權被告
    辦理平日存提款事宜，且縱令被告業依臺灣地區與大陸地區
    人民關係條例第六十六條第一、二項之規定向本院聲明繼承
    ，並經本院准予備查在案（詳本院卷第39頁之本院95年11月
    8 日中院慶家癸95聲繼58字第113266號函），然被告主觀上
    既已明知提款當時被繼承人鄭偉文業已死亡，亦即被繼承人
    鄭偉文生前與被告間之授權關係業已歸於消滅，被告猶仍未
    依上開關於提領被繼承人存款之相關規定填具、檢具相關資
    料，而於客觀上逕自蓋用被繼承人鄭偉文之印文於郵政存簿
    儲金提款單之私文書上，在郵局承辦人員尚不知被繼承人鄭
    偉文業已死亡之事實，而仍以鄭偉文本人名義辦理領取存簿
    儲金存款，自足以生損害於中華郵政公司及所轄郵局對於其
    客戶資料管理之正確性（至於是否亦足以生損害於鄭偉文之
    其餘繼承人之權益，因依據全案證據資料，尚無法確知鄭偉
    文是否確有其餘大陸地區之合法繼承人，業如前述，爰作較
    有利於被告之認定），其主觀上有行使偽造私文書之知與欲
    ，客觀上亦確有行使偽造私文書之行為，均堪認定。
  (五)從而，被告之辯解尚不足採，其上開行使偽造私文書之犯行
    ，洵堪認定，應依法論科。
三、論罪科刑部分：
  (一)核被告乙○○所為，係犯刑法第二百十六條、第二百十條之
    行使偽造私文書罪。被告盜用鄭偉文印章之行為，係偽造私
    文書之部分行為，偽造私文書之低度行為復為行使之高度行
    為所吸收，均不另論罪。
  (二)爰審酌被告為大陸地區來臺依親人士，因配偶鄭偉文不幸往
    生後生活頓失依靠，且自認為合法繼承人而致罹刑典之犯罪
    動機、目的，尚情有可原，其犯罪手段尚屬平和，犯罪所得
    為三十四萬餘元，迄今已悉數花用一空，又其始終坦承上開
    提領款之事實，僅辯稱其意圖正當之犯後態度，暨其素行、
    智識程度、生活狀況等一切情狀，認為公訴人具體求有期徒
    刑五月至八月之間，略嫌過重，乃量處如主文所示之刑，並
    諭知易科罰金之折算標準，以資懲戒。
  (三)被告於上開郵政存簿儲金提款單之「原留印鑑欄」內所盜蓋
    「鄭偉文印」之印文，乃使用真正之印章所為之印文，並非
    刑法第二百十九條所規定之「偽造之印文」；又該郵政存簿
    儲金提款單雖係因犯罪所生之物，然既已提交郵局承辦人員
    收受，並非被告所有，均不予宣告沒收，附此敘明。
四、不另為無罪諭知部分：
  (一)公訴意旨另以：被告將上開偽造之用以表示被繼承人鄭偉文
    本人向郵局提領上開存款之郵政存簿儲金提款單，持向郵局
    之不知情承辦人員提出行使，使該承辦人員陷於錯誤而如數
    交付上開提領款項予被告，該部分尚涉犯刑法第三百三十九
    條第一項之詐欺取財罪嫌，且與上開論罪科刑之行使偽造私
    文書罪有想像競合犯之法律關係等語。
  (二)訊據被告堅決否認另涉犯詐欺取財之罪嫌，辯稱：被繼承人
    鄭偉文生前即已表示要將存款悉數交予伊所有、運用，伊為
    合法繼承人，有權領取上開存款等語。
  (三)查被繼承人鄭偉文生前確曾表示過其存款都要留給被告，並
    將上開存款帳戶之存摺及印鑑章均交由被告保管，平日亦均
    全權授權被告辦理存提款事宜等情，為證人甲○○（即被繼
    承人鄭偉文多年友人及鄰居）、鄒靜豔（即證人甲○○之前
    妻，被繼承人鄭偉文及被告之多年友人及鄰居）於本院審理
    時到庭證述明確（詳本院卷第101至106頁），業如前述，且
    證人甲○○尚且證稱：被繼承人鄭偉文生前曾表示過大陸地
    區的妹妹跟鄭偉文要了很多錢，鄭偉文一氣之下就不跟他們
    來往等語（詳本院卷第102頁），則綜合被告與被繼承人鄭
    偉文生前相處、互動之模式，以及被繼承人鄭偉文與大陸地
    區親友之互動關係等情以觀，被告辯稱其主觀上認定自己為
    被繼承人鄭偉文之唯一合法繼承人等語，尚非全然無據，則
    被告基於其為唯一合法繼承人之確信而提領上開存款之行為
    ，雖觸犯行使偽造私文書之罪刑，但尚難認為被告係在明知
    自己並非合法繼承人或其提領款之行為必然侵害其餘合法繼
    承人之權益之狀態下，猶仍基於「不法所有之意圖」而向郵
    局承辦人員為上開提領款之行為，故被告雖以上開行使偽造
    私文書之方法取得上開存款，然其主觀上既難認有何不法所
    有之意圖，是否構成詐欺取財罪，即非無疑。
  (四)綜上所述，公訴人所舉之證據，尚不足以證明被告主觀上確
    有不法所有之意圖，本院復查無其他積極證據足供證明被告
    主觀上確係基於故意而為公訴人所指訴之該部分犯行，則被
    告該部分被訴之犯行即屬不能證明。本院原應予以無罪之諭
    知，以示審慎，惟公訴人既認被告該部分犯行與前開論罪科
    刑部分有想像競合犯之關係，故本院就該部分爰不另為無罪
    之諭知。
五、據上論斷，應依刑事訴訟法第二百九十九條第一項前段，刑
    法第二百十六條、第二百十條、第四十一條第一項前段，刑
    法施行法第一條之一，判決如主文。
中　　華　　民　　國　　96　　年　　7   　月　　12　　日
                  刑事第十二庭  審判長法　官　莊深淵
                                      法　官　羅智文
                                      法　官　廖慧如
以上正本證明與原本無異
如不服本判決，應於收受本判決後十日內向本院提出上訴書狀，
其未敘述上訴理由者，並得於提起上訴後十日內向本院補提理由
書狀（均須按他造當事人之人數附繕本）「切勿逕送上級法院」
                                      書記官　魏宏銘
中　　華　　民　　國　　96　　年　　7   　月　　12　　日
附錄本案論罪科刑法條全文：
刑法第二百十六條：
行使第二百十條至第二百十五條之文書者，依偽造、變造文書或
登載不實事項或使登載不實事項之規定處斷。
刑法第二百十條：
偽造、變造私文書，足以生損害於公眾或他人者，處五年以下有
期徒刑。
